臺灣臺南地方法院民事裁定
111年度家聲字第83號
聲  請  人  陳○名  
非訟代理人  楊淑惠（法扶律師）
相  對  人  陳○琳  


非訟代理人  謝依良律師（法扶律師）
相  對  人  陳○容  


上列當事人間請求給付扶養費事件，本院裁定如下：
    主  文
聲請駁回。
聲請程序費用由聲請人負擔。
    理  由
一、聲請意旨略以：相對人丙○○、乙○○（下合稱相對人等）為聲
    請人甲○○與第三人郭○華所生子女，聲請人於民國89年1月26
    日與郭○華離婚。聲請人現罹鼻咽癌第四A期，身心健康狀況
    不佳，無法穩定工作，經濟生活困窘，而相對人等均為聲請
    人之直系血親卑親屬，依法應負扶養聲請人之義務，爰依民
    法第1114條第1款、第1117條等規定，請求相對人等給付扶
    養費等語。並聲明：相對人乙○○、丙○○應自民國111年8月起
    至聲請人死亡之日止，各別按月給付聲請人新臺幣（下同）
    8,538元。
二、相對人部分：
    ㈠相對人丙○○則以：聲請人於其幼兒時與其母親郭○華離異，
      其係由母親扶養成人，聲請人於其成長期間未曾善盡應有
      之扶養義務，請求免除其對聲請人之扶養義務等語置辯。
      並聲明：聲請駁回。
    ㈡相對人乙○○則以：聲請人於其幼兒時與其母親郭○華離異，
      其係由母親扶養成人，聲請人於其成長期間未曾善盡應有
      之扶養義務，請求免除其對聲請人之扶養義務等語置辯。
      並聲明：聲請駁回。
三、按直系血親相互間，互負扶養之義務，民法第1114條第1 款
    定有明文。是直系血親相互間，受扶養權利之一方，自得向
    負扶養義務之他方請求扶養。次按受扶養權利者，以不能維
    持生活而無謀生能力者為限。前項無謀生能力之限制，於直
    系血親尊親屬不適用之。因負擔扶養義務而不能維持自己生
    活者，免除其義務，但受扶養權利者為直系血親尊親屬或配
    偶時，減輕其義務。民法第1117條、第1118條亦有明文。惟
    因受扶養權利者對於負扶養義務者本人、配偶或直系血親曾
    故意為虐待、重大侮辱或其他家庭暴力防治法第2 條第1 款
    所定身體、精神上之不法侵害行為，或對於負扶養義務者無
    正當理由未盡扶養義務之情形，此際若仍由受扶養義務者負
    完全扶養義務，有違事理之衡平，且使不負責任之尊親屬有
    恃無恐，亦非社會之福，故民法第1118條之l 規定：受扶養
    權利者有下列情形之一，由負扶養義務者負擔扶養義務顯失
    公平，負扶養義務者得請求法院減輕其扶養義務：一對於負
    扶養義務者、其配偶或直系血親故意為虐待、重大侮辱或其
    他身體、精神上之不法侵害行為。二對負扶養義務者無正當
    理由未盡扶養義務；受扶養權利者對負扶養義務者有前項各
    款行為之一，且情節重大者，法院得免除其扶養義務。將扶
    養義務自「絕對義務」改為「相對義務」，賦予法院得斟酌
    扶養本質，兼顧受扶養權利者及負扶養義務者之權益，依個
    案調整或免除扶養義務。
四、經查：
    ㈠聲請人為相對人等之父親，有兩造之戶籍謄本在卷（見111
      年度司家非調字第448號《下稱司家非調448》卷第17-18頁
      ）可稽。聲請人主張其身罹疾患，無謀生能力且無自己財
      產維持生活等情，業據提出國立成功大學醫學院附設醫院
      診斷證明書（見司家非調字448卷第19頁）為證；復本院
      依職權調閱聲請人之稅務電子閘門財產所得調件明細表，
      得知聲請人於110年間申報所得僅為53,000元、名下無財
      產。觀之聲請人之身體狀況及所得情形，堪認聲請人確無
      謀生能力且不能以自有財產維持生活，自有受扶養之必要
      ，而相對人等均為聲請人之成年子女，為法定扶養義務人
      ，聲請人現已不能維持生活，相對人等自應按受扶養權利
      者即聲請人之需要，依其等經濟能力，共同分擔扶養義務
      。惟相對人等均辯稱聲請人自相對人等幼年起即未曾對相
      對人等盡扶養義務且情節重大，請求免除對聲請人之扶養
      義務等語，並為聲請人所不爭執。綜合上開事證，相對人
      等主張聲請人過往無正當理未善盡扶養相對人等之義務，
      應可採信。
    ㈡本院審酌聲請人既為相對人等之父親，於相對人等成年之
      前，聲請人依法對相對人等負有保護教養之義務，然聲請
      人於相對人等成長過程均未對相對人等盡其保護教養義務
      並給予親情照拂，有違身為人父應盡之責任，而聲請人迄
      未舉證證明其有何正當理由得不負扶養相對人等之義務，
      堪認聲請人無正當理由對相對人等未盡扶養義務，且情節
      核屬重大，如強令相對人等負擔與其長期感情疏離之聲請
      人之扶養義務，衡諸一般社會生活經驗，顯失公平，故本
      院依民法第1118條之1第2項之規定免除相對人等對聲請人
      之扶養義務。
五、綜上所述，聲請人固得請求相對人等扶養，然因聲請人前無
    正當理由對相對人未盡保護教養義務，且情節重大，相對人
    等自得免除其等對聲請人之扶養義務，故本件聲請人請求相
    對人等給付扶養費用，為無理由，應予駁回。
六、依家事事件法第97條，非訟事件法第21條第2 項、第24條第
    1 項，民事訴訟法第78條，裁定如主文。
中　　華　　民　　國　　111 　年　　9 　　月　　26　　日
                  家事法庭  法  官  陳文欽
以上正本係照原本做成。
如對本裁定抗告須於裁定送達後10日內向本院提出抗告狀，並繳
納裁判費新台幣1,000 元。
中　　華　　民　　國　　111 　年　　9 　　月　　26　　日
                            書記官  易佩雯